臺灣高等法院刑事判決　　　　　　　　94年度上訴字第1109號
上　訴　人　臺灣臺北地方法院檢察署檢察官
被　　　告　甲○○
選任辯護人　羅子武律師
被　　　告　丁○○
選任辯護人　李巾律師
上列上訴人因被告偽造文書案件，不服臺灣臺北地方法院93年度
訴字第927號，中華民國94年3月15日第一審判決（起訴案號：臺
灣臺北地方法院檢察署92年度偵字第21143號），提起上訴，本
院判決如下：
    主  文
上訴駁回。
    理  由
一、公訴意旨略以：被告丁○○已於民國八十六年七月十二日，
    受讓乙○○、陳阿足所有設於屏東縣屏東市○○路一三五之
    六號「舜豐營造有限公司」（下簡稱：舜豐有限公司）之股
    權，丁○○亦於同日與甲○○簽立股權讓渡契約書，乙○○
    並將原有股東印章、公司印章及公司執照均交付甲○○、丁○○持有，嗣甲○○、丁○○辦妥公司變更登記為「舜豐營
    造股份有限公司」（下簡稱：舜豐股份有限公司）、營造業
    登記證負責人更名為丁○○後，發覺乙○○並未依讓渡契約
    書所載清償銀行貸款，查詢得知舜豐有限公司共積欠銀行貸
    款達新臺幣（下同）五千七百萬元，因而覺得受騙，多次與
    乙○○、陳阿足協商退款事宜，其間乙○○、陳阿足曾提議
    ，還原原公司於原股東名下，歸還已收九百萬元，但雙方並
    未達成共識，甲○○為避免繼續擔負舜豐有限公司之債務，
    要求丁○○提出解決方案，竟與丁○○於八十七年五月二十
    日，在臺北市○○路舜豐公司辦公室內，基於偽造文書犯意
    之聯絡，明知陳阿足、乙○○、林純蘭均已非舜豐股份有限
    公司之股東，亦未實際召開股東臨時會、董事會議，竟委由
    不知情舜豐股份有限公司打字人員，偽造舜豐股份有限公司
    股東臨時會議議事錄、董事會議事錄、股東名簿、公司章程
    ，記載陳阿足、乙○○、林純蘭三人為股東，並有舉行股東
    會、董事會，選任該三人為董事，選任陳阿足為董事長，再
    持陳阿足、林純蘭所交付之印章蓋用於前揭議事錄上，持偽
    造之舜豐股份有限公司登記申請書、公司章程、股東名簿、
    股東臨時會議事錄、董事會議事錄等資料，向省政府建設局
    申請辦理舜豐股份有限公司之變更登記而行使之，足生損害
    於乙○○、陳阿足、林純蘭及省政府建設廳管理公司登記資
    料之正確性。因認被告二人均涉犯刑法第二百十六條、第二
    百十條之行使偽造私文書罪嫌等語。
二、按犯罪事實應依證據認定之，無證據不得認定犯罪事實，刑
    事訴訟法第一百五十四條第二項定有明文。又檢察官就被告
    犯罪事實，應負舉證責任，並指出證明之方法，同法第一百
    六十一條第一項亦有明文規定。因此，檢察官對於起訴之犯
    罪事實，應負提出證據及說服之實質舉證責任。次按刑事訴
    訟法上所謂認定犯罪事實之證據，係指足以證明被告確有犯
    罪行為之積極證據而言，該項證據必須適合於被告犯罪事實
    之認定，始得採為斷罪之資料（最高法院六十九年臺上字第
    四九一三號判例意旨參照）。且認定不利於被告之事實，須
    依積極證據，苟積極證據不足為不利於被告事實之認定時，
    即應為有利於被告之認定，更不必有何有利之證據（最高法
    院三十年上字第八一六號判例意旨參照）。而認定犯罪事實
    所憑之證據，無論係直接證據或間接證據，其為訴訟上之證
    明，須於通常一般之人均不致有所懷疑，而得確信其為真實
    之程度者，始得據為有罪之認定，倘其證明尚未達到此一程
    度，而有合理之懷疑存在，本諸無罪推定原則，自應為被告
    無罪之諭知（最高法院七十六年臺上字第四九八六號判例意
    旨、九十二年度臺上字第二五七０號判決意旨參照）。
三、公訴意旨認被告甲○○、丁○○涉犯上揭犯嫌，係以告訴人
    乙○○（下簡稱：告訴人）之指訴，卷附之股東臨時會議事
    錄、董事會議事錄、公司章程、股東名簿、及屏東郵局第一
    一六號、第八六號存證信函及臺北信維郵局第四七三號存證
    信函各一份為其主要論據。
四、被告甲○○、丁○○於原審及本院審理時對於丁○○於八十
    六年七月十二日，受讓告訴人、陳阿足所有之舜豐有限公司
    股權，丁○○並於同日與甲○○簽立股權讓渡契約書，嗣甲○○、丁○○辦妥公司變更登記為舜豐股份有限公司後，發
    覺告訴人並未依讓渡契約書之約定清償銀行貸款，並查詢得
    知舜豐有限公司共積欠銀行貸款達五千七百萬元，乃多次與
    告訴人、陳阿足協商退款事宜，期間告訴人、陳阿足曾向被
    告丁○○提議還原原公司於原股東名下，並同時歸還已收之
    九百萬元款項等事實，固皆坦承在卷，惟均堅決否認有何偽
    造私文書之犯行。被告甲○○辯稱：我是在八十六年與丁○○訂立舜豐有限公司股權讓渡契約，我只有與丁○○簽約，
    且只要丁○○解約退還給我錢，沒有參與他們後續的處理，
    會議記錄、變更公司董事，我都沒有參與，也不知情等語。
    被告丁○○辯稱：我透過仲介公司（莊泉德）買舜豐有限公
    司股份，我沒有偽造文書，我是透過仲介，程序上應該是仲
    介公司去處理，雙方有授權由仲介按照契約約定之程序來處
    理；我沒有做會議記錄，八十七年五月二十日我並沒有前往
    舜豐股份有限公司，也不知道這件事情；八十七年五月間，
    我有用過陳阿足的印章，但是我沒有保管，都是當天還，我
    未曾保管或使用過告訴人、林純蘭的印章；告訴人未將公司
    印章、公司執照交給我等語。
五、經查：
    (一)被告丁○○於八十六年七月十二日與告訴人、陳阿足簽立
      股權讓渡契約書，雙方約定由被告丁○○支付九百萬元予
      舜豐有限公司，作為受讓舜豐有限公司全部股權之對價，
      被告丁○○旋於同日與被告甲○○簽立股權讓渡契約書，
      將前開取得之舜豐有限公司股權，以九百萬元之代價全數
      出售予被告甲○○，嗣於同年七月二十四日，被告甲○○
      、丁○○辦妥公司變更登記為「舜豐營造股份有限公司」
      、營造業登記證負責人更名為丁○○，隨後其二人發覺告
      訴人並未依讓渡契約書之約定清償銀行貸款，查詢得知舜
      豐有限公司共積欠銀行貸款達五千七百萬元，乃由被告丁○○多次與告訴人、陳阿足協商退款事宜，期間告訴人、
      陳阿足並曾向被告丁○○提議歸還已收受之九百萬元款項
      ，而還原舜豐公司於原股東名下，嗣於八十七年五月二十
      一日，臺灣省政府建設廳受理舜豐股份有限公司之變更登
      記申請書，該申請書檢附之股東臨時會議事錄、董事會議
      事錄、公司章程及股東名簿記載：陳阿足、乙○○、林純
      蘭三人為股東，並經選任為董事，又推選陳阿足為董事長
      ，於同年六月二日核准變更登記等事實，業據被告二人於
      偵審中承認在卷（見臺灣屏東地方法院檢察署九十二年度
      他字第二九七號卷＜下簡稱：他字一卷＞第七十頁背面、
      第一四七頁背面；臺灣臺北地方法院檢察署九十二年度他
      字卷＜下簡稱：他字二卷＞第三頁至第六頁），且經告訴
      人於偵查及原審審理時結證明確（見他字一卷第二四頁背
      面、第五六頁至第五七頁、九十二年度偵字卷第二一一四
      三號卷第十二頁至第十三頁、原審卷第七三頁以下），復
      有股權讓渡契約書二份、舜豐公司登記案卷及營造業登記
      證書三紙附卷足憑（參見他字一卷第三頁至第十一頁、第
      九六頁至第九九頁、第一Ｏ六至一Ｏ九頁），此部分事實
      ，固足以認定。惟按刑法第二百十條之偽造文書罪，係以
      無制作權之人冒用他人名義而制作該文書為要件之一，如
      果行為人基於他人之授權委託，即不能謂無制作權，自不
      成立該條之罪（最高法院四十七年臺上字第二二六號判例
      意旨參照）。查卷附之上揭公司股東臨時會議事錄、董事
      會議事錄、公司章程、變更登記申請書及股東名簿上之「
      陳阿足」、「乙○○」、「林純蘭」等人名義之印文均屬
      真正，而非偽造之事實，業據告訴人於原審審理時結證在
      卷，並證稱：辦理變更登記申請時，主管機關會核對原有
      股東印鑑及公司印鑑，如果不符合沒有辦法辦理等語（見
      原審卷第八十頁），是公訴人所指前揭會議議事錄等文書
      上之印文應均屬真實，揆諸上揭判例要旨，本件首應審究
      者，即為：上開會議議事錄、公司章程等文書之製作，是
      否非係基於他人之授權、委託，以該他人名義制作之文書
      。
    (二)公訴人雖以屏東郵局第一一六號、第八六號存證信函及臺
      北信維郵局第四七三號存證信函各一份，資為證明被告丁○○從未曾同意告訴人所提以十二張高爾夫球證作為還原
      原舜豐公司股東代價方案之依據，並據以認上開變更登記
      之申請及文書制作，應未經告訴人、陳阿足或林純蘭等人
      之授權。惟查：告訴人於原審審理時證稱：「丁○○有一
      次到我屏東辦公室研究，我們達成默契，因為當時舜豐公
      司已經升級為甲級營造廠，要辦理升級手續，所以我願意
      加計一百萬元，而以總價九百萬元退給丁○○，他將股份
      轉給我。但後來因為我在大陸投資我沒有現金，所以在價
      金的給付方式上，我陸續提出三種方案，第一次我希望九
      百萬元能分期給付，但因為對方不答應，所以我提第二方
      案，方案內容我忘記了，要看存證信函，第二方案對方還
      是不同意，所以我提出第三方案，內容是這九百萬元，由
      我以我在大陸投資的北京舜豐山莊有限公司高爾夫球證（
      張數我忘記了）來折抵，丁○○有接受，雙方並且有簽訂
      書面。後來不知為何原因，丁○○又把第三方案推翻；（
      檢察官問：這份存證信函（指屏東郵局第八六號存證信函
      ）上記載「請於八十七年三月二十日辦妥返還原公司名下
      」是何意思？）因為我已經與丁○○達成協議，以高爾夫
      球證抵償，並已交付三張高爾夫球證給丁○○，所以我限
      期要求他在上開日期返還原公司，後來丁○○又反悔」等
      語（見原審卷第七四頁、第七五頁）。證人陳阿足於原審
      亦結證稱：「我先生乙○○跟丁○○在電話中說好後，帶
      我到臺北將高爾夫球證交給丁○○，再由丁○○返還公司
      之股份給我們」等語（見原審卷第二０四頁），並有告訴
      人書寫後交予被告丁○○之舜豐高爾夫球會入會申請表一
      份在卷足稽（見他字一卷第一一三頁至第一二一頁）。再
      佐以告訴人寄發予羅子武律師之八十七年四月二十一日屏
      東郵局第一六七號存證信函已明確記載：「與丁○○已見
      面及電話溝通無數次，已達成共識，本人再重複，向丁○○領八百萬元，辦升等費用一百萬元，共計九百萬元，本
      人願以高爾夫球證十二張，每張二點四萬元共計九百三十
      萬元台幣，丁○○已同意且於八十七年三月份取去兩張會
      員證，待丁○○確定真正會員，餘十張待還原後一併交付
      」等語（見原審證物袋第三九頁），顯見被告丁○○應確
      曾於八十七年三、四月間某時，同意告訴人所提出支付十
      二張高爾夫球證作為還原舜豐公司代價之方案，至為灼然
      。從而，公訴人所提出之前揭八十七年二月間至同年三月
      二十一日之三紙存證信函，即尚不足以證明被告丁○○未
      曾同意告訴人提出之還原原舜豐有限公司股東之協議案。
    (三)被告丁○○雖於偵查中曾供稱：「於八十七年五月二十日
      前後，與甲○○商量後，決定採『便宜措施』，我在舜豐
      公司辦公室，請一位公司打字小姐打字（指上揭股東會議
      事錄等文件），打完後請公司小姐寄到省政府登記」等語
      （見他字卷一第一四七頁背面）。惟嗣否認係其指示舜豐
      公司人員繕打各該議事錄文件，於原審及本院審理時均供
      稱：程序上是仲介在處理，我沒有做會議紀錄等語（見原
      審卷第十八頁、本院九十四年七月十三日筆錄第十一頁）
      。而檢察官於本院依告訴人請求聲請傳訊之證人丙○○，
      結證稱：「我是大方會計師事務所的會計師。00000000號
      電話號碼是我會計師事務所的電話。我在八十七年五月間
      ，為舜豐營造股份有限公司辦理公司變更事項送件，是莊
      泉德先生委託付費，未見過被告二人。申請書上所載八七
      建三仁字第168861號函及乙○○、林純蘭、丁○○等人之
      身分證影本應該都是莊泉德交付。莊泉德已過世」等語（
      見本院九十四年七月十三日筆錄第三頁至第五頁），並有
      卷附之舜豐公司案卷第一三七頁所附之申請變更登記申請
      書上記載之電話號碼即為00000000號可證。已足認被告丁○○於偵查中所稱：我與甲○○商量後，決定採『便宜措
      施』，我在舜豐公司辦公室，請一位公司打字小姐打字（
      指上揭股東會議事錄等文件），打完後請公司小姐寄到省
      政府登記等語，與事實不符，其嗣後所辯：其係透過莊泉
      德、仲介購買，程序上都是仲介在處理，其沒有做會議紀
      錄等語，尚屬可信。
    (四)被告丁○○於原審審理時供稱：「我與告訴人談好後，陳
      阿足將移轉登記之相關文件拿給我，雙方委由會計師去辦
      理，我不知公司股東印章是誰交給會計師，訂約時已言明
      印章是交給會計師。我登記為監察人，是因為我們約定的
      高爾夫球證，實際上我沒有拿到高爾夫球證，我要登記為
      監察人作監督，等球證都給我。達成協議時，我只拿到三
      張高爾夫球證之申請表，所以我只按三張球證價值比例返
      還股份，等履行協議書以後，我再將股份全部轉讓回去，
      比例是按照協議，由會計師計算之數字」等語（見原審卷
      第二０八頁背面、第二０九頁、第二一二頁）。證人丙○○上揭證言及丁○○與告訴人、舜豐有限公司簽訂之股權
      讓渡契約書第四條第(一)項約定：「乙方（指舜豐有限公司
      ）將˙˙˙公司印鑑負責人印鑑股東章交由會計師辦理股
      權移轉登記有關手續並保存備用」等語（見他字一卷第六
      頁），適足以證明辦理上揭登記之程序係由莊泉德等仲介
      人經手，被告丁○○所稱：「雙方委由會計師去辦理，我
      不知公司股東印章是誰交給會計師，訂約時已言明印章是
      交給會計師」等語，應屬實情。告訴人於原審指稱：八十
      七年七月十二日已將自己、陳阿足、林純蘭之印章交予甲○○、丁○○云云（見原審卷第八十頁），顯非事實，其
      指訴尚有瑕疵。又被告丁○○與告訴人、陳阿足既曾於八
      十七年三、四月間就返還舜豐公司予原股東之事達成協議
      ，已如前述，而以八十六年七月間，舜豐營造有限公司辦
      理變更登記為舜豐股份有限公司時，告訴人、林純蘭既已
      均將股權全數出讓，而非舜豐股份有限公司之股東，則被
      告等二人如何能持有乙○○及林純蘭之印章，實屬可疑。
      再則，本件變更登記申請案，主管機關臺灣省政府建設廳
      曾於八十七年五月二十七日以八七建三字第一六八八六一
      號函通知承辦會計師（丙○○）補正董事乙○○、林純蘭
      及監察人丁○○之國民身分證影本，此有臺灣省政府建設
      廳八七建三字第一六八八六一號函在卷可稽，嗣丙○○並
      補正該等國民身分證影本（見舜豐公司案卷第一三七頁、
      第一四七頁至第一四八頁、第一五０頁），若非告訴人配
      合提供上開國民身分證影本，莊泉德、丙○○如何取得乙○○及林純蘭之身分證影本，以供辦理變更登記，亦殊有
      疑問。因本案關鍵證人莊泉德已死亡（見原審卷第六四頁
      ），亦無從釐清。是本案實不能排除前揭申請變更登記，
      係依據被告丁○○與告訴人之協議內容，而依約返還舜豐
      公司之部分股權予告訴人及陳阿足、林純蘭等人之可能性
      ，自不能僅憑公訴人所提出之前揭存證信函中未提及被告
      丁○○同意返還舜豐公司，遽謂雙方對前揭返還股份之事
      於當時並未達成共識。又以陳阿足名義所發之八十七年五
      月二十九日屏東勝利郵局第二Ｏ九號存證信函（見原審卷
      第二三六頁、第二三七頁），係由告訴人方面單方面所擬
      具者，且是在八十七年五月二十一日之後之事，亦難執此
      謂被告二人於為本件申請變更登記行為當時，與告訴人尚
      未達成返還舜豐公司之協議。
六、綜上所述，告訴人之指述尚屬有瑕疵，公訴人所舉證據及本
    院依據卷內資料調查證據之結果，尚不足以使本院獲有無合
    理可疑程度之確信，得以認定：被告二人確有公訴意旨所指
    之未經告訴人、陳阿足、林純蘭等人之授權，而擅自盜用其
    等印章偽造前揭股東臨時會議事錄等文書，持以辦理變更登
    記之犯罪。此外，復查無適合且可信之證據足資證明被告二
    人有此等犯行，被告二人犯罪，均屬不能證明。
七、從而，原審對被告二人均為無罪之判決，其結論核無違誤，
    應予維持。檢察官雖略以：(一)告訴人、陳阿足、劉元美於原
    審均證稱未參與八十七年五月二十日之股東臨時會、董事會
    ，足證本案相關議事錄均屬偽造；(二)被告丁○○八十七年三
    月二十一日寄發之臺北維信郵局第四七三號存證信函及同年
    四月八日信維郵局第六十號存證信函，內容均未表示就舜豐
    股權變更一事，有與陳阿足有任何協議，被告等人並於八十
    七年五月二十五日以傳真方式提方案再與告訴人協商，告訴
    人乃以上述二０九號存證信函函覆被告丁○○，表示不同意
    被告丁○○所提協商方案，顯見被告等與告訴人於八十七年
    五月二十一日申辦公司變更登記前，就是否返還股款等，未
    達成具體協議，否則被告等人如何會在存證信函內主張依法
    解散公司，且被告在八十八年一月二十日寄發信維郵局二一
    九號存證信函予告訴人，表示不同意以高爾夫球證抵償，益
    證告訴人與被告就股權變更一事，未達成具體協議；(三)告訴
    人與被告縱有協議，亦不能代表劉元美及其他股東，被告等
    擅自製作全體股東均出席且以劉元美名義製作會議議事錄、
    章程等，顯有偽造文書犯行；(四)依卷附被告丁○○、甲○○
    於偵查中所提陳報狀陳明：被告二人以陳阿足為主席，製作
    議事錄，並以陳阿足等人交付之印章蓋用於相關文件中，而
    被告丁○○於九十一年十月十七日之偵訊筆錄亦承認被告二
    人本件製作相關議事錄係未得告訴人事前授權之便宜措施；
    (五)告訴人所提建議，經被告以信維郵局第四七三號、第二一
    九號存證信函否定等語，提起上訴，指摘原審諭知被告無罪
    之判決不當。惟查：告訴人既於原審已自承：「第三方案丁○○有接受」等語，顯見被告丁○○應確曾於八十七年三、
    四月間某時，同意告訴人所提出支付十二張高爾夫球證作為
    還原舜豐公司之代價之方案，業見前述，原審檢察官稱：顯
    見被告等與告訴人於八十七年五月二十一日申辦公司變更登
    記前，就是否返還股款等，未達成具體協議云云，與告訴人
    於原審之證述內容不符，已有可議。且原審檢察官所指之傳
    真及告訴人所寄發之二０九號存證信函、被告丁○○於八十
    八年一月二十日寄發信維郵局二一九號存證信函，均係上揭
    變更登記提出申請以後發生之事，縱被告丁○○有如告訴人
    所言即於協議後嗣又推翻原共識內容之情形，亦難據此謂於
    提出本件變更登記申請之際，被告二人與告訴人並未達成返
    還舜豐公司之協議。又依證人丙○○於本院之證述內容，被
    告丁○○嗣後所辯：其係透過莊泉德、仲介購買，程序上都
    是仲介在處理，其沒有做會議紀錄等語，尚屬可信，亦見前
    述，原審檢察官執被告丁○○於九十一年十月十七日所為與
    事實相違之供述為據，亦有不足。甚且被告丁○○、甲○○
    於偵查中所提刑事陳報狀之相關內容，固係執筆律師羅子武
    所寫，惟證人羅子武於原審結證稱：「第八頁倒數第三行記
    載：以陳阿足等人交付印章等語，係我依專業認為印章之由
    來應如此寫方為正當，這段話是我依照一般正常情形所為陳
    述。第十頁第二行，是因股權已未登記在丁○○名下，若依
    丁○○與乙○○之協議執行，需要權利人（有名義之股東）
    ，我才會寫甲○○依照丁○○之指示，如此記載才能表明法
    定股份移轉程序。書狀第八頁所記載之便宜措施係指按照正
    常股權移轉程序，召開股東或董事會議，必須親自到庭，然
    本案業經雙方代表達成協議，所以我才寫便宜措施」等語（
    見原審卷二一一頁背面），已敘明該陳報狀內有關程序及印
    章由來之記載，係其本於自己之判斷所引申之內容，並非其
    自己親身體驗之事實，是該陳述狀之記載，要不足據為不利
    於被告認定之證據。至於既不能證明上揭議事錄等文件係被
    告二人所製作，即亦難認被告二人對其上有劉元美之姓名等
    事項知情。綜上，檢察官上訴理由所執之論點，尚不足以證
    明被告二人確有公訴意旨所指之行使偽造私文書犯罪，其上
    訴核屬無理由，應予駁回。
據上論斷，應依刑事訴訟法第368條，判決如主文。
本案經檢察官陳玉珍到庭執行職務。
中　　華　　民　　國　　94　　年　　7 　　月　　27　　日
　　　　　　　　　刑事第十二庭  審判長法　官  李文成
　　　　　　　　　　　　　　　　　    法　官  周盈文
　　　　　　　 　 　　　　　　　　　　法　官  王復生
以上正本證明與原本無異。
檢察官如不服本判決應於收受送達後十日內向本院提出上訴書狀
，其未敘述上訴之理由者並得於提起上訴後十日內向本院補提理
由書（均須按他造當事人之人數附繕本）。
被告不得上訴。
                                      書記官  王宜玲
中　　華　　民　　國　　94　　年　　8 　　月　　4 　　日
